【裁判字號】    98,上更(一),249
【裁判日期】    990610
【裁判案由】    妨害自由
【裁判全文】
臺灣高等法院臺中分院刑事判決     98年度上更(一)字第249號
上  訴  人  臺灣臺中地方法院檢察署檢察官
被      告  丙○○
指定辯護人  楊振裕律師
上列上訴人因被告妨害自由案件，不服臺灣臺中地方法院95年度
訴字第1505號中華民國96年4月11日第1審判決（起訴案號：臺灣
臺中地方法院檢察署94年度偵字第7735號），提起上訴，本院前
審判決後，經最高法院發回更審，本院更為判決如下：
    主  文
原判決撤銷。
丙○○無罪。
    理  由
一、公訴意旨略以：被告陳歆如因其前夫莊清郎（已由檢察官另
    簽分偵辦中）與乙○○貨款債務久未解決，竟與姓名年籍不
    詳之數名男子基於共同妨害自由及傷害之犯意聯絡，先由陳
    歆如約乙○○於民國94年1月28日15時許，至臺中市○○○
    路「永豐棧酒店」附近之露天廣場，假借洽談貨款事宜未果
    分別離去後，俟乙○○行至臺中市○○○○街「春水堂泡沫
    紅茶店」前時，即由前述不詳之數人以暴力脅迫之方式強押
    乙○○登上車號不詳之自小客車，再由車號4865-LK號之自
    小客車在前方引路，途中該不詳之數人將乙○○之雙手以束
    線帶捆住，並以夾克將其頭臉掩住，以剝奪乙○○之行動自
    由，且強取其身上之皮夾、行動電話、出貨憑證等財物，於
    後再以塑膠管抽打乙○○之身體背後腰部、以拳頭毆打胸部
    ，致乙○○受有頭部外傷、胸部及髖部挫傷等傷害，俟載至
    不知名之山區，將乙○○推下車，要脅其持拿木條當場挖洞
    ，其中不詳之人即從腰際掏出手槍朝空曠處開1槍，並怒罵
    ：買賣銅材有無偷金減兩云云，於後又將乙○○推上車載送
    至臺中市○○路之不詳之卡拉OK店，此時陳歆如再為出現，
    當面表示要核對貨款，並拿出票面額新臺幣（下同）60萬元
    之第七商業銀行秀水分行之支票，強逼乙○○當場簽寫貨款
    抵銷書，威脅以此抵銷其前夫原積欠之貨款360萬元，乙○
    ○因懼怕而當場簽收，之後陳歆如始退還先前強取之財物讓
    乙○○離去。嗣因乙○○記下前揭車號，同日晚間在友人陪
    同下報警處理而循線查獲上情。因認被告陳歆如犯有刑法第
    277條第1項之傷害、第302條第1項之私行拘禁罪嫌。
二、訊之被告丙○○否認有妨害自由犯行，辯稱：伊係找「郭隆
    偉律師」協助處理「精銳工業社」與乙○○之債務問題，乙
    ○○所稱「黑衣人」係「郭隆偉律師」找來之人，與伊無關
    。伊已交給「郭隆偉律師」120萬元，俾與乙○○達成和解
    。伊於94年1月28日，係依「郭隆偉律師」之意思，邀約乙
    ○○見面洽談和解事宜。伊原本以為「郭隆偉律師」會出面
    協調，詎「郭隆偉律師」表示當天要去高雄開庭，才要自稱
    「竹聯幫」之周建輝陪同伊前往卡拉ＯＫ店。乙○○在卡拉
    ＯＫ店書寫「貨款抵銷書」時，周建輝還與「郭隆偉律師」
    通上電話，請教「郭隆偉律師」應該如何書寫。伊看過「貨
    款抵銷書」後，就被「郭隆偉律師」之助理拿走等語（見原
    審卷第134、135、本院前審卷第56、57、72、73頁）。經查
    ：
  (一)本件乙○○被害之過程為：94年1月27日乙○○在彰化的風
    尚餐廳和被告丙○○見面，當時被告表示要先還180萬元，
    其他部分分期償還。當日其後被告又打電話約乙○○於翌日
    下午3點在永豐棧酒店見面，案發日乙○○與與黑人、奇弘
    三人赴約，其後見被告與周先生（應為周建輝），由周建輝
    帶往春水堂商談，沒多久，周建輝拍了桌子一下還說「帶走
    」，旁邊即一堆人約十人圍過來，共三台車將乙○○押往山
    上，其後強取乙○○身上的行動電話、錄音筆、小皮包、請
    款單、支票、欠款資料（被告丙○○未同往山上），打完之
    後沒有多久，周建輝等人又帶乙○○轉往東昇卡拉ＯＫ，斯
    時丙○○已經在卡拉ＯＫ裡面，周建輝拿了貨款抵銷書脅迫
    乙○○簽，有個叫阿德的人打了乙○○耳光，丙○○當時有
    阻止不要打乙○○，周建輝打電話與他人聯絡問這件事要如
    何處理，之後要乙○○拿一張便條紙寫貨款用60萬元支票抵
    銷，交付丙○○所提出之支票給乙○○，乙○○在貨款抵銷
    書簽名後遭周建輝拿走等情，已據乙○○於本院供述在卷（
    見本院卷第113頁反面），並與被告供述相符（同卷第114頁
    ）。足以證明被告在被帶往山上時，乃係由周建輝指揮其餘
    之人共同強押乙○○上車，被告丙○○並未一同上山。被告
    僅於乙○○被押上山之前約乙○○前往見面，並由周建輝陪
    同前往，其後與周建輝以電話聯繫後在東昇卡拉ＯＫ等侯，
    在卡拉ＯＫ店依周建輝之意提出六十萬之支票交付周建輝轉
    交乙○○。並未參與妨害自由或傷害之行為。則周建輝等人
    之妨害自由及傷害行為，仍應有足夠證據足以證明被告與周
    建輝等人事前之謀議，事中之參與之犯意之聯絡行為，否則
    不能以被告有在現場即遽為認定被告有事前之謀議，事中之
    參與之犯意之聯絡行為而為論罪，合先敘明。
  (二)查被害人乙○○於第一審證述：伊書寫「貨款抵銷書」時，
    周建輝確實有與律師通過電話（見原審第135、181頁）；證
    人即被告之弟陳俊男於第一審證稱：伊與被告到台中找一位
    律師，委託處理被告與乙○○之債務問題，被告於事後有向
    伊提起，該律師表示要以120萬元解決，被告因此賣掉2台機
    器，要將所得金錢交給律師（見原審卷第211至215頁）；證
    人即與被告有生意往來之許國祿於第一審證述：被告有提起
    要請律師處理被告與乙○○之債務問題，並請託伊協助賣掉
    二台機器，得款120萬元或130萬元（見原審卷第177至180頁
    ）等語。是被告所供上情，既與上述乙○○、陳俊男、許國
    祿所證情節，互相呼應，尚非全無所本。
  (三)證人郭隆偉律師於本院證稱：伊經由客戶介紹說被告丙○○
    因為買賣糾紛，有案件要處理。丙○○有諮詢伊。周建輝亦
    因案來伊事務所諮詢，因而相互有交談，周建輝說他要去了
    解狀況，他們也有問伊問題，伊予以分析各種處理方式之結
    果，丙○○有陸陸續續繳費至事務所，有無120萬元，伊沒
    有印象，大約幾十萬有，但丙○○沒有特別交代是什麼錢，
    伊只是轉交，轉交給何人伊不清楚等語（見本院卷第九十一
    頁以下）。足證被告丙○○所辯有交付郭隆偉律師一百二十
    萬元乙節，亦非無據。至郭隆偉律師所稱轉交予何人伊不清
    楚乙節，應係有所保留。
  (四)由上開證據顯示，被告確因其夫經營之「精銳工業社」與乙
    ○○間之債務問題，有前往郭隆偉律師委任處理，且其後並
    賣掉二台機器，得款一百二十萬元，陸續將得款全部或大部
    交予郭隆偉律師以為處理，應堪採信。
  (五)按律師乃以合法手段處理紛爭，與黑道以非法手段處理紛爭
    不同，此為一般人之認識，依常理，被告苟係要以強脅之方
    法以逼迫乙○○以較少之金錢和解，以解決其債務，而強盜
    得利，應係找黑道為之，然被告因認乙○○之貨有偷工減料
    ，而找郭隆偉律師處理，且被告賣掉二台機器得款一百二十
    萬元係交予郭隆偉律師，並信任律師，依律師之言約乙○○
    見面，則被告所辯以為透過律師，與乙○○談判，可以獲得
    民事和解，根本無以非法手段之意乙節，合於常情，自無不
    可採之理於此情形，難認被告有強盜得利或妨害自由之犯意
    。
  (六)本件事後被告亦未取得所謂之抵銷同意書，且被告除已支付
    一百二十萬元（交付郭隆偉律師），現仍欠乙○○三百六十
    一萬元，並與乙○○達成和解，有和解書附卷可稽（見本院
    卷第一三四頁）。故被告非但未得利，反而受害。
  (七)綜上所述，本件對被害人乙○○被強押，其後帶往山上時，
    強取身上的行動電話、錄音筆、小皮包、請款單、支票、欠
    款資料，再帶往東昇卡拉ＯＫ，以強暴、脅迫等方式令乙○
    ○簽抵銷同意書，均應係周建輝等人所為（周建輝涉有犯罪
    嫌疑，另由本院移送檢察官偵辦），被告固有在事前約乙○
    ○前往，其後在東昇卡拉ＯＫ依周建輝之意提出一張支票由
    周建輝轉交乙○○，但並未共同參與相關妨害自由、傷害等
    構成要件之行為，而被告辯稱伊委任郭隆偉律師，變賣二台
    機器得款一百二十萬元交付郭隆偉律師，以為由律師會以合
    法手段為民事和解，未料律師所請陪同前往之周建輝突然有
    強押乙○○之行為，在周建輝以電話聯繫下，前往東昇卡拉
    ＯＫ等侯，依周建輝之意提出六十萬之支票交付乙○○，均
    係被動行為，伊不知周建輝等人會有以非法手段為之等語，
    亦有憑據，又無積極證據證明被告有事前參與謀議，事中有
    參與共同為強盜或妨害自由、傷害等犯行為主觀犯意，依無
    罪推定之原則，應為被告無罪之諭知，以免冤抑。
三、原審認被告犯妨害自由犯行，予以論罪科刑，固非無見，惟
    依前述，尚無積極證據足以證明被告有與實際實施犯罪之周
    建輝等人有犯意之聯絡或行為之分擔，自應為諭知被告無罪
    之判決，原判決即有可議，檢察官之上訴指摘原判決量刑過
    輕，核無理由，惟原判決既有上述可議之處，自無可維持，
    應由本院將原判決撤銷改判。並改諭知被告無罪之判決。
據上論結，應依刑事訴訟法第三百六十九條第一項前段、第三百
六十四條、第三百零一條第一項判決如主文。
本案經檢察官甲○○到庭執行職務。
中    華    民    國    99    年    6     月    10    日
            刑事第四庭    審判長法  官  洪  耀  宗
                                法  官  許  文  碩
                                法  官  蔡 王 金 全
上列正本證明與原本無異。
如不服本判決應於收受送達後十日內向本院提出上訴書狀，其未
敘述上訴理由者，並得於提起上訴後十日內向本院補提理由書 (
均須按他造當事人之人數附繕本)「切勿逕送上級法院」。
                                書記官  金  珍  華
中    華    民    國    99    年    6     月    11    日

司法院資訊處製作；財團法人民間司法改革基金會備份。
